ACORDAO-COMPLETO-2343952

ACÓRDÃO 269/2019 ATA 4/2019 - PLENÁRIO

VISTOS, relatados e discutidos estes autos que tratam de representação acerca de ato praticado na condução do Pregão Eletrônico 28/2018, realizado pela Finep, para a contratação de empresa especializada na administração, emissão e fornecimento de cartões eletrônicos com tecnologia de chip ou superior, e realização de recargas mensais para o benefício de auxílio alimentação nas modalidades refeição e alimentação;
ACORDAM os Ministros do Tribunal de Contas da União, reunidos em Sessão do Plenário, diante das razões expostas pelo Relator, em:
9.1. conhecer da presente representação, uma vez atendidos os requisitos de admissibilidade previstos nos arts. 235 e 237, inciso VII, do RITCU c/c o art. 113, § 1º, da Lei 8.666/1993 e no art. 103, § 1º, da Resolução TCU 259/2014;
9.2. indeferir o requerimento de medida cautelar formulado pela empresa Trivale Administração Ltda. (00.604.122/0001-97) , tendo em vista a inexistência dos pressupostos necessários para a sua adoção; 
9.3. quanto ao mérito, considerá-la parcialmente procedente;
9.4. dar ciência à Financiadora de Estudos e Projetos - Finep, com fundamento no art. 7º da Resolução - TCU 265/2014, acerca das seguintes falhas ocorridas na condução do Pregão Eletrônico 28/2018, para que sejam adotadas medidas internas com vistas à prevenção de ocorrência de outras semelhantes: 
9.4.1. a interpretação dada ao art. 7º da Lei 10.520/2002 afronta a jurisprudência do TCU, a qual é no sentido de que as sanções previstas nesse dispositivo se limitam ao ente federado sancionador (Acórdãos 2.242/2013, 2.081/2014 e 2.530/2015, todos do Plenário deste Tribunal, entre outros) ;
9.4.2. a interpretação dada ao art. 38, inciso II, da Lei 13.303/2016 está equivocada, uma vez que o impedimento de participar de licitações em razão desse dispositivo se refere tão somente a sanções aplicadas pela própria entidade, e não a sanções aplicadas por outra empresa pública ou sociedade de economia mista;
9.5. comunicar à Companhia de Gás de Santa Catarina (SCGAS) sobre a incompatibilidade entre a fundamentação aplicada na condenação da empresa Trivale (art. 7º da Lei 10.520/2002) e seu registro no Sistema CEIS (art. 87, III, da Lei 8.666/1993) , para correção; 
9.6. comunicar a presente decisão à representante e à Financiadora de Estudos e Projetos - Finep; e 
9.6. arquivar os presentes autos, nos termos do art. 250, inciso I, do RITCU.

Representação acerca de possíveis irregularidades ocorridas em pregão eletrônico que tinha por objeto a contratação de empresa especializada na administração, emissão e fornecimento de cartões eletrônicos com tecnologia de chip ou superior, e realização de recargas mensais, para o benefício de auxílio alimentação nas modalidades refeição e alimentação.

Financiadora de Estudos e Projetos - Finep.

3. Interessados/Responsáveis: não há.

13.1. Ministros presentes: José Mucio Monteiro (Presidente), Walton Alencar Rodrigues, Aroldo Cedraz, Ana Arraes, Bruno Dantas (Relator) e Vital do Rêgo.
13.2. Ministros-Substitutos convocados: Marcos Bemquerer Costa, André Luís de Carvalho e Weder de Oliveira.

ACORDAO-COMPLETO-2350953

Acórdão 974/2019 - Plenário

BRUNO DANTAS

de representação a respeito de possíveis irregularidades ocorridas na Financiadora de Estudos e Projetos - Finep (Uasg 365001) , relacionadas ao Pregão Eletrônico 28/2018, o qual teve por objeto a contratação de empresa especializada na administração, emissão e fornecimento de cartões eletrônicos com tecnologia de chip ou superior, e realização de recargas mensais para o benefício de auxílio alimentação nas modalidades refeição e alimentação para os empregados e estagiários de nível superior que atuam em todas as unidades da Financiadora de Estudos e Projetos - Finep localizadas no Rio de Janeiro, São Paulo, Brasília, Ceará, Santa Catarina e Belém (ata: peça 11) .
EXAME DE ADMISSIBILIDADE
2. Inicialmente, deve-se registrar que a representação preenche os requisitos de admissibilidade constantes no art. 235 do Regimento Interno do TCU, haja vista a matéria ser de competência do Tribunal, referir-se a responsável sujeito a sua jurisdição, estar redigida em linguagem clara e objetiva, conter nome legível, qualificação e endereço do representante, bem como encontrar-se acompanhada do indício concernente à irregularidade ou ilegalidade.
3. Além disso, o representante possui legitimidade para representar ao Tribunal, consoante disposto no art. 237, inc. VII, do Regimento Interno do Tribunal c/c o art. 113, § 1º, da Lei 8.666/1993. Dessa forma, a representação poderá ser apurada, para fins de comprovar a sua procedência, nos termos do art. 234, § 2º, segunda parte, do Regimento Interno do TCU, aplicável às representações de acordo com o parágrafo único do art. 237 do mesmo RI/TCU.
MEDIDAS PRELIMINARES
4. Com base no MMC-Segecex 16/2012, esta Unidade entrou em contato com a unidade jurisdicionada (UJ) por meio de mensagem eletrônica (peça 15) . Todavia, a Secretaria de Aquisições Logísticas já havia feito contato prévio, e reencaminhou a resposta a seguir, acompanhada de anexos (inseridos à peça 16) :
'Conforme solicitado por telefone, encaminho anexos os seguintes arquivos:
- Decisão do pregoeiro pela improcedência do recurso impetrado, publicada e disponível no sistema Comprasnet (Decisão Recurso Pregão 282018_Comprasnet.pdf) ;
- Parecer jurídico recomendando a exclusão da recorrente do certame (Consulta e Parecer Jurídico.pdf) ;
Adicionalmente, encaminho o ato da autoridade administrativa que decide pela improcedência dos recursos, adjudica o objeto e homologa os atos praticados no certame, com a publicação da homologação no D.O.U. Em 20/12/2018 (Ato Administrativo da Autoridade Competente.pdf) , bem como o contrato assinado com a empresa vencedora da licitação, que se encontra vigente, com a respectiva publicação no D.O.U. (Sodexo_Pass_20.18.0087.00.pdf) .'
EXAME TÉCNICO
Da representação (peça 1) 
5. A representante, em suma, insurge-se contra sua exclusão do Pregão Eletrônico, promovido pela Finep.
6. Afirma que foi excluída do certame em tela em razão de penalidade aplicada pela Companhia de Gás de Santa Catarina - SCGAS. Acrescenta que a penalidade aplicada pela referida empresa se aplicaria somente ao órgão aplicador da sanção, transcrevendo trecho da decisão da SCGAS que faz essa restrição, razão pela qual entende que os efeitos não se estendem a outros órgãos.
7. Na sequência, alega que existem julgados no sentido de que a pena de suspensão amparada no art. 87, inc. III, da Lei 8.666/1993 fica restrita ao órgão aplicador da sanção, bem como orientação emanada pela Secretaria de Fazenda do Estado de Santa Catarina.
8. Em seguida, após trazer ponderações genéricas acerca dos princípios aplicáveis aos certames licitatórios (isonomia, competitividade, vinculação ao instrumento convocatório, igualdade) , acrescenta doutrina e jurisprudência sobre o mesmo tema.
9. Em seguida, aponta que o art. 7º da Lei 10.520/2002, que deve ser aplicado ao caso, estabelece que o impedimento de licitar e contratar se refere ao ente federativo que a aplicou. Ademais, a decisão administrativa estabelece que a sanção se refere apenas em relação à SCGAS, conforme certidão anexa (peças 6 a 8) .
10. Acrescentou julgado recente do Superior Tribunal de Justiça - STJ (MS 21.750-DF, Rel. Min. Napoleão Nunes Maia Filho) , o qual traz o seguinte entendimento (peça. 1, p. 13-14) :
A divulgação do Cadastro Nacional de Empresas Inidôneas e Suspensas - CEIS pela CGU tem mero caráter informativo, não sendo determinante para que os entes federativos impeçam a participação, em licitações, das empresas ali constantes
[...]
Trata-se de mandando de segurança impetrado com o intuito de suspender o registro no Portal de Transparência da CGU de penalidade administrativa aplicada a empresa com base no art. 7º da Lei 10.520/2002. Alega a impetrante que a publicação da penalidade a impediria de participar de processos licitatórios em qualquer órgão da administração pública, ao invés de limitar-se ao âmbito da unidade federativa em que aplicada a sanção. [...] Assim, a inclusão do nome da impetrante no Portal da Transparência e no Cadastro de Empresas Inidôneas e Suspensas-CEIS, apenas viabiliza o acesso às informações, não sendo suficiente para causar, de per si, qualquer dano, pois o impedimento de contratar e licitar decorre da própria punição e não da publicidade. [...]
11. Na sequência, após voltar a discorrer sobre os princípios de licitação (peça 1, p. 14-15) , a representante trata dos requisitos para a adoção da medida cautelar (peça 1, p. 15-17) . Ao final, requer a suspensão do certame até que este Tribunal analise o mérito da questão, inclusive a sua execução, se já tiver sido assinado, e que a representação seja julgada procedente quanto às demandas apresentadas, e que o contato seja, nesse caso, anulado, nos termos do art. 49 da Lei 8.666/1993.
Análise
12. Inicialmente, cabe informar sobre a divergência de entendimento deste Tribunal e do STJ, no que refere ao alcance da sanção prevista no art. 87, inciso III, da Lei 8.666/1993: este Tribunal entende que a sanção produz efeitos apenas em relação ao órgão ou entidade sancionador, ao passo que o STJ entende que se aplica a toda Administração Pública.
13. De outra banda, não foi localizada decisão do STJ acerca da abrangência da aplicação da penalidade prevista no art. 7º da Lei 10.520. Desse modo, para esse caso, entende-se não haver divergência doutrinária significativa (peça 17) , e a posição deste Tribunal é a seguinte:
Acórdão 2242/2013-TCU-Plenário (rel. José Múcio Monteiro) :
A sanção prevista no art. 87, inciso III, da Lei 8.666/1993 produz efeitos apenas em relação ao órgão ou entidade sancionador, enquanto a prevista no art. 7º da Lei 10.520/2002 produz efeitos no âmbito do ente federativo que a aplicar.
Acórdão 3343/2013-TCU-Plenário (rel. André de Carvalho) :
A suspensão da possibilidade de participar de licitação ou de contratar com a Administração (art. 87, inciso III, da Lei 8.666/1993) está limitada à instituição que a aplicou. Já a sanção de impedimento de participar de licitação prevista na lei do pregão (art. 7º da Lei 10.520/2002) se estende a todos os órgãos e entidades da correspondente esfera de governo.
Acórdão 1003/2015-TCU-Plenário (rel. Benjamin Zymler) :
A sanção de impedimento para licitar e contratar prevista art. 87, inciso III, da Lei 8.666/1993 produz efeitos apenas em relação ao órgão ou entidade sancionador, enquanto que aquela prevista no art. 7º da Lei 10.520/2002 produz efeitos apenas no âmbito interno do ente federativo que a aplicar.
Acórdão 2530/2015-TCU-Plenário (rel. Bruno Dantas) :
Quanto à abrangência da sanção, o impedimento de contratar e licitar com o ente federativo que promove o pregão e fiscaliza o contrato (art. 7º da Lei 10.520/2002) é pena mais rígida do que a suspensão temporária de participação em licitação e o impedimento de contratar com um órgão da Administração (art. 87, inciso III, da Lei 8.666/1993) , e mais branda do que a declaração de inidoneidade para licitar ou contratar com toda a Administração Pública (art. 87, inciso IV, da Lei 8.666/1993) .
14. Por fim, não foi localizada jurisprudência deste Tribunal ou do STJ sobre o art. 38 da Lei 13.303/2016. Passa-se, a seguir, à análise dos fatos propriamente dita.
15. O documento da SCGAS com a decisão administrativa não menciona qual o dispositivo legal que embasa a aplicação da penalidade (peça 6) . Por outro lado, a certidão da SCGAS especifica literalmente que a penalidade à Trivale (ora representante) aplicada no âmbito do Contrato PF 68/16 tem por base do art. 7º da Lei 10.520/2002 (peça 7, p. 2) . De outra banda, o registro no CEIS indica que a penalidade aplicada tem por fundamento legal o art. 87, inc. III, da Lei 8.666/1993 (peça 8, p. 2) , ainda que indique que a sanção tenha abrangência somente no órgão sancionador.
16. Deve-se ressaltar que o órgão sancionador, ao aplicar a penalidade, não tem a prerrogativa de escolher a abrangência da sanção (se restrita ao próprio órgão, ao ente federativo ou a toda a Administração Pública) : a abrangência será definida em razão da fundamentação legal da sanção.
17. Aparentemente, a SCGAS, ao registrar a sanção no CEIS, pode ter cometido erro ao definir o fundamento legal, uma vez que diverge da certidão por ela emitida. Assim, cabe dar ciência da decisão que vier a ser adotada à referida entidade, para que, se for o caso, promova, direta ou indiretamente, a retificação do registro da sanção aplicada à empresa Trivale Administração Ltda. No Cadastro de Empresas Inidôneas e Suspensas - CEIS, de modo que a fundamentação legal registrada no sistema reflita com fidelidade o que de fato ocorreu.
18. Quanto aos atos praticados pela Finep, cabe ressaltar que, apesar de terem sido aplicados entendimentos equivocados, verifica-se, todavia, que não houve prejuízo ao erário.
19. A Finep aponta reconhecer a divergência de jurisprudência entre o STJ e o TCU quanto à abrangência da sanção prevista no art. 87, inc. III, da Lei 8.666/1993, sendo que, desde 2013, aplica a recomendação contida no Parecer-AJUR/DCCA/PMN/054-13 (não anexado) , no sentido de seguir o entendimento do STJ, ou seja, de que 'a sanção de suspensão de contratar não se restringe ao órgão sancionador, mas se estende a todos os órgãos e entidades da Administração Pública' e que o mesmo parecer seria taxativo ao afirmar que 'a Lei 10.520/2002 não deixa margem para dúvidas e sua redação é extremamente ampliativa quanto à extensão dos efeitos da penalidade'.
20. Deve-se ressaltar, conforme apontado no item 13 acima, em consulta ao sítio eletrônico do STJ, não foi localizada qualquer julgado no sentido contido no citado parecer acerca do disposto no art. 7º da Lei 10.520/2002, que contraria a jurisprudência pacífica deste Tribunal acerca da sua aplicação. Nesse sentido, cabe dar ciência à entidade acerca de ponto.
21. Ademais, conforme consta no MS 21.570-DF, apontado pela representante, a inclusão do nome da impetrante no Portal da Transparência e no Cadastro de Empresas Inidôneas e Suspensas - CEIS, apenas viabiliza o acesso às informações, não sendo suficiente para causar, qualquer dano, pois o impedimento de contratar e licitar decorre da própria punição e não da publicidade. Desse modo, ante a existência de documento indicando que a aplicação da sanção teve por base o art. 7º da Lei 10.520 e o registo no CEIS indicando que a sanção tinha por fundamento o art. 87, inc. III, da Lei 8.666/1993, a Finep parece ter considerado a sanção que de fato foi aplicada (art. 7º da Lei 10.520/2002) , ainda que equivocadamente, o que já está sendo objeto da ciência do item anterior.
22. Outro ponto que traz equívoco é o Parecer AJDA 275/2018/VAZ (peça 16, p. 20-24) , o qual aponta que a sanção aplicada pela SCGAS à Trivale impede que esta participe de licitações ou celebre contratos administrativos com a Finep pelo prazo definido pela entidade sancionadora, 'por força do disposto no art. 38. II, da Lei 13.303/2016'. O art. 38 da citada lei é de uma clareza cristalina:
Art. 38. Estará impedida de participar de licitações e de ser contratada pela empresa pública ou sociedade de economia mista a empresa:
[...]
II - suspensa pela empresa pública ou sociedade de economia mista;  (grifos acrescidos) 
23. Ora, o impedimento a que se refere o art. 38, inciso II, da Lei 13.303/2016 se refere a suspensão aplicada pela empresa pública ou sociedade de economia mista (ou seja, pela entidade contratante) , e não a suspensão aplicada por qualquer empresa pública ou sociedade de economia mista. Data vênia a existência de diferentes métodos de interpretação jurídica, nesse caso trata-se de dispositivo sem qualquer dubiedade, não podendo a hipótese nele prevista ser ampliada por analogia ou outra forma de interpretação, por tratar-se de norma restritiva de direitos. Desse modo, cabe dar ciência à Finep acerca dessa questão.
24. Por fim, cabe analisar o resultado concreto do certame. Na ata do certame (peça 11) , verifica-se que as quatro empresas participantes do certame restaram empatadas em primeiro lugar, e que o vencedor foi definido por sorteio, tendo sido a representante a primeira colocada (peça 11, p. 4) . Desse modo, destaca-se que a exclusão da Trivale, ainda que possa vir a estar equivocada, a depender da veracidade do registro do CEIS, não representa prejuízo à Administração.
25. Ademais, cabe ressaltar que o contrato da Finep já está vigente, conforme informado pela entidade, razão pela qual a suspensão do contrato resta inviabilizada em sede cautelar, conforme entendimento desse Tribunal. Ainda que a SCGAS viesse a retificar o seu registro no CEIS, de modo que a sanção estivesse inegavelmente embasada no art. 7º da Lei 10.520/2002, à luz das ciências à SCGAS e à Finep já propostas, a anulação do contrato e o refazimento da licitação traria prejuízo ao erário, uma vez que a Finep teria que se utilizar da contratação emergencial, que pode acarretar maiores custos contratuais, e, ao refazer o certame, teria outros custos indiretos (custo de pessoal, publicação, sistema) .
26. De outra banda, verifica-se que o certame não observou adequadamente os dispositivos legais ao excluir a ora representante. Desse modo, entende-se suficiente e adequada a expedição de determinação à Finep, para que se abstenha de prorrogar o Contrato 20.18.0087.00, celebrado com a empresa Sodexo Pass do Brasil Serviços e Comércio S.A, com vigência de doze meses (peça 16, p. 1-13) . Deve-se destacar que a adoção de tal medida não demanda a realização de oitiva prévia, uma vez que a empresa contratada não possui o direito subjetivo à prorrogação.
Da medida cautelar
27. Consoante o art. 276 do Regimento Interno/TCU, o Relator poderá, em caso de urgência, de fundado receio de grave lesão ao Erário, ao interesse público, ou de risco de ineficácia da decisão de mérito, de ofício ou mediante provocação, adotar medida cautelar, determinando a suspensão do procedimento impugnado, até que o Tribunal julgue o mérito da questão. Tal providência deverá ser adotada quando presentes os pressupostos do fumus boni iuris e do periculum in mora.
28. Analisando os elementos contidos nos autos, verifica-se haver fumus boni iuris, uma vez que, ao menos em parte, os argumentos apresentados são procedentes, em razão da interpretação equivocada de dispositivos legais, contrariando a jurisprudência desse Tribunal. No entanto, o contrato celebrado entre a Finep e a Sodexo já se encontra vigente, o que afasta o periculum in mora. Pelo contrário, a própria vigência desse contrato, nesse caso, caracteriza a ocorrência de periculum in mora ao reverso.
29. Ademais, a análise da medida cautelar deve considerar as seguintes condições e circunstâncias, sem prejuízo de outras particularidades inerentes a cada caso concreto (item 9.2 do Acórdão 2082/2014-TCU-Segunda Câmara, rel. Ana Arraes) e, além dos requisitos já mencionados, devem ser ponderados os possíveis benefícios e as consequências negativas que podem resultar da adoção da cautelar, bem como a existência de interesse público, tendo em vista que não cabe ao Tribunal atuar na defesa de interesses particulares junto à Administração Pública. No caso em tela, como todas as propostas tiveram exatamente o mesmo valor, não se verifica interesse público na adoção da medida cautelar pretendida pela representante, a qual seria a única beneficiada com a decisão.
30. Desse modo, entende-se que deve não ser adotada a medida cautelar prevista no art. 276 do Regimento Interno do Tribunal.
CONCLUSÃO
31. Considerando a análise realizada, entende-se que não deve ser adotada a medida cautelar prevista no artigo 276 do Regimento Interno do Tribunal, e que os autos já podem ser analisados no mérito (parcialmente procedente) , com a expedição das ciências e determinações apontadas na seção Exame Técnico.
PROPOSTA DE ENCAMINHAMENTO
32. Ante o exposto, submetem-se os autos à consideração superior, sugerindo-se o envio dos autos ao gabinete do relator, Ministro Bruno Dantas, com as seguintes propostas:
I) conhecer da presente representação, satisfeitos os requisitos de admissibilidade previstos nos arts. 235 e 237 do Regimento Interno deste Tribunal c/c o art. 113, § 1º, da Lei 8.666/1993, para, no mérito, julgá-la parcialmente procedente (itens 3 e 31 desse pronunciamento) ;
II) indeferir a medida cautelar prevista no art. 276 do Regimento Interno do Tribunal, uma vez não estarem presentes os requisitos necessários à sua adoção (itens 28 e 29 desse pronunciamento) ;
III) determinar à Financiadora de Estudos e Projetos - Finep, nos termos do art. 250, inc. II, do Regimento Interno, que se abstenha de prorrogar o Contrato 20.18.0087.00, celebrado com a empresa Sodexo Passa do Brasil Serviços e Comércio S.A, em vista das impropriedades apontadas no item seguinte (item 26 desse pronunciamento) ;
IV) dar ciência à Financiadora de Estudos e Projetos - Finep, nos termos do art. 7º da Resolução TCU 265/2014, sobre as seguintes impropriedades verificadas no âmbito do Pregão Eletrônico 28/2018, para que sejam adotadas medidas internas com vistas à prevenção de ocorrência de outras semelhantes:
a) interpretação não conforme do disposto no art. 7º da Lei 10.520/2002, no sentido de que a sanção prevista nesse dispositivo legal produz efeitos apenas no âmbito interno do ente federativo que a aplicar (a exemplo dos Acórdãos 2242/2013, 3343/2013, 1003/2015 e 2530/2015, todos do Plenário deste Tribunal) , não tendo sido identificada interpretação de tribunal superior que ampare o entendimento da Finep (item 20 desse pronunciamento) ;
b) interpretação não conforme de dispositivo da Lei 13.303/2016, uma vez que o impedimento de participar de licitações em razão do disposto no art. 38, inciso II, da citada lei refere-se tão somente a sanções aplicadas pela própria entidade, e não a sanções aplicadas por outra empresa pública ou sociedade de economia mista (item 23 desse pronunciamento) ;
V) dar ciência à Companhia de Gás de Santa Catarina - SCGAS acerca da decisão que vier a ser adotada, para que, se for o caso, promova, direta ou indiretamente, a retificação do registro da sanção aplicada à empresa Trivale Administração Ltda. No Cadastro de Empresas Inidôneas e Suspensas - CEIS, de modo que a fundamentação legal registrada no referido sistema reflita com fidelidade o que de fato ocorreu (item 17 desse pronunciamento) ;
VI) dar ciência à representante acerca da decisão que vier a ser adotada.".
                 
É o Relatório.

Wanderley Romano Donadel (OAB/MG 78.870)

Não atuou.

REPRESENTAÇÃO COM PEDIDO DE MEDIDA CAUTELAR. INABILITAÇÃO INDEVIDA POR INTERPRETAÇÃO EXTENSIVA DOS EFEITOS DA PENALIDADE DO ART. 7º DA LEI 10.520/2010. CONTRATO EM EXECUÇÃO. AUSÊNCIA DE LESÃO AO INTERESSE PÚBLICO. INDEFERIMENTO DA CAUTELAR. PROCEDÊNCIA PARCIAL. CIÊNCIA.

REPRESENTAÇÃO (REPR)

Secretaria do TCU no Estado do Rio de Janeiro (Sec-RJ).

Trata-se de representação da empresa Trivale Administradora Ltda contra ato praticado no Pregão Eletrônico 28/2018 realizado pela Financiadora de Estudos e Projetos - Finep, que teve por objeto a contratação de empresa especializada na administração, emissão e fornecimento de cartões eletrônicos com tecnologia de chip ou superior, e realização de recargas mensais para o benefício de auxílio alimentação nas modalidades refeição e alimentação para os empregados e estagiários de nível superior que atuam em todas as unidades da Financiadora de Estudos e Projetos - Finep localizadas no Rio de Janeiro, São Paulo, Brasília, Ceará, Santa Catarina e Belém.
Em suma, a representante alega que foi indevidamente inabilitada após vencer o sorteio no critério de desempate entre as quatro iguais propostas apresentadas. O pregoeiro estendeu à Finep (esfera federal) os efeitos de penalidade aplicada à Trivale pela Companhia de Gás de Santa Catarina (SCGAS) . A representante entende que o impedimento deveria ficar restrito ao ente aplicador. A empresa estadual condenou a Trivale, nos termos do art. 7º da Lei 10.520/2002, com a pena de impedimento de contratar e licitar pelo prazo de 2 anos.
Por fim, a Trivale requer medida cautelar para suspender o certame e, caso o contrato já estivesse assinado, a sua execução. No mérito, solicita a anulação do pregão e dos atos dele decorrentes. 
Preliminarmente, conheço da representação por preencher os requisitos de admissibilidade, conforme analisado pela unidade instrutora. 
No que concerne ao pedido de cautelar, não resta caracterizado o periculum in mora. O contrato está em execução e o vencedor foi definido por meio de sorteio como critério de desempate entre as licitantes que ofereceram a mesma taxa de administração (0%) . Assim, indefiro a cautelar.
Quanto ao mérito, identificam-se incorreções nos registros da pena aplicada pela SCGAS à Trivale e na interpretação da abrangência dessa pela Finep.  
Há divergência na fundamentação da pena aplicada pela SCGAS à Trivale. Na decisão do processo administrativo e na certidão de detalhamento da penalização, o fundamento da condenação é o art. 7º da Lei 10.520/2002. Quando do registro da sanção no Sistema Cadastro Nacional de Empresas Inidôneas ou Suspensas (CEIS) , consta o art. 87, III, da Lei 8.666/1993. 
Por meio do Memo/DCAD/0630/2018, o Gerente de Contratações e Compras Administrativas da Finep reconhece os diferentes entendimentos entre o Tribunal de Contas da União (TCU) e o Superior Tribunal de Justiça (STJ) quanto à abrangência dos efeitos da sanção disposta no art. 87, III, da Lei 8.666/93. 
Segundo afirma, desde 2013, a Finep segue a jurisprudência do STJ, até mesmo quanto à abrangência mais ampla dos efeitos da pena do art. 7º da Lei 10.520/2002. Esse entendimento foi confirmado pelo Jurídico da Finep e embasou a decisão pela improcedência de recurso administrativo da Trivale e a homologação do certame.
Há ainda outra interpretação discutível por parte da assessoria jurídica da Finep. O órgão jurídico afirma que o fundamento legal da sanção aplicada pela SCGAS foi o art. 7° da Lei 10.520/2002. Esse dispositivo impediria a recorrente de participar de licitações ou celebrar contratos administrativos [com a Finep] pelo prazo definido pela entidade sancionadora, por força do disposto no art. 38, II, da Lei 13.303/2016, que rege atualmente as contratações da Finep.  
Concordo com a unidade instrutora que essa também não é a melhor interpretação. O art. 38, II, da Lei das Estatais é literal ao impedir a participação em licitações tão somente a empresas sancionadas pela própria entidade e não por outra empresa pública ou sociedade de economia mista. No caso concreto, anoto que a Finep entendeu que havia o impedimento do art. 38, II, da Lei 13.303/2016 pela pena aplicada pela SCGAS, quando, na verdade, esse impedimento só se aplicaria para as penas aplicadas pela própria Finep.
Realmente, há interpretação distinta entre o TCU e o STJ quanto à abrangência dos efeitos da pena de suspensão temporária disciplinada pelo art. 87, III, da Lei 8.666/93. Para o TCU, a sanção produz efeitos apenas em relação ao órgão ou entidade sancionador. Para o STJ, a sanção aplica-se a toda Administração Pública. 
Segundo a unidade instrutora, não foram localizados julgados quanto à abrangência dos efeitos do art. 7º da Lei 10.520/2002 e do art. 38 da Lei 13.303/2016 no âmbito dos Tribunais Superiores. Assim, prevalece a posição do TCU sobre a matéria no sentido de se limitar a abrangência dos efeitos das sanções aplicadas tanto pelo art. 87, III, da Lei 8.666/1993 como pelo art. 7º da Lei 10.520/2002.
Por oportuno, quanto à abrangência dos efeitos de sanções a licitantes, trago excerto que proferi quando do Acórdão 2530/2015-TCU-Plenário, que bem sintetiza a questão:  
"O impedimento de contratar e licitar com o ente federativo que promove o pregão e fiscaliza o contrato (art. 7º da Lei 10.520/2002) é pena mais rígida do que a suspensão temporária de participação em licitação e o impedimento de contratar com um órgão da Administração (art. 87, inciso III, da Lei 8.666/1993) , e mais branda do que a declaração de inidoneidade para licitar ou contratar com toda a Administração Pública (art. 87, inciso IV, da Lei 8.666/1993) ". 
Lembro que a pena de impedimento de licitar aplicada à Trivale foi no âmbito de um ente estadual de Santa Catarina. Segundo a jurisprudência do TCU, para qualquer das fundamentações eventualmente utilizadas pela Finep, em suas análises neste caso concreto (art. 7º da Lei 10.520/2002, art. 87, III, da Lei 8.666/1993) , os efeitos da sanção não deveriam se estender a órgãos e entidades da União, como ela própria. Então, esse ato foi indevido. 
A unidade instrutora, embora se posicione que a exclusão da Trivale tenha sido indevida, argumenta que a anulação do contrato e o refazimento da licitação trariam prejuízos ao erário. Pondera que a Finep teria que se utilizar de contratação emergencial, com possíveis maiores custos contratuais, e, ao refazer o certame, teria outros custos indiretos (pessoal, publicação, sistema) . Por último, conclui que o resultado da licitação não representou prejuízo financeiro, pois todas as empresas apresentaram o mesmo valor de lance (taxa de administração zero) . Alinho-me a tais argumentos para manter o contrato vigente e não anular a licitação.
Quanto à proposta de determinação para não prorrogar o contrato já firmado, entendo que esse não é o melhor deslinde. Como relatado, o certame foi decidido por critério de sorteio de desempate. Do ponto de vista financeiro, a escolha do vencedor por sorteio não trará valor diferente do inicialmente contratado quando de suas eventuais prorrogações. Ter-se-ia incremento no custo de transação com a realização de outro certame. Considerando o modelo de contratação adotado (vedação a deságio) , o resultado de eventual nova licitação deverá ser o mesmo, ou seja, com a oferta de taxa de administração zero por parte das licitantes. 
Observo, por oportuno, que o TCU apreciou outra representação de autoria da Trivale sobre, basicamente, o mesmo fundamento desta. Foi questionada, também, a sua inabilitação de pregão conduzido pela Superintendência Regional do Trabalho e Emprego no Estado da Bahia (SRTB/BA) , por extensão dos efeitos da pena aplicada à Trivale pela SCGAS. 
Nessa ocasião, o Plenário, acompanhando voto do Ministro Benjamin Zymler, determinou a não prorrogação do contrato. Como fundamentos para tanto, foram apontados como atos irregulares a indevida inabilitação da representante por extensão dos efeitos da pena a ela aplicada e o indeferimento sumário de seu pedido de recurso (Acórdão 2914/2018-TCU-Plenário) . 
Embora as representações tenham item de discussão em comum (inabilitação indevida) , encaminho de maneira diferente este processo, especialmente quanto à não prorrogação do contrato. Nestes autos, não foi apontado qualquer embaraço na pretensão recursal da Trivale, o que, pelo menos, no âmbito interno da Finep, possibilitou a rediscussão da matéria. 
Ademais, conforme as ponderações acima, a não prorrogação do contrato firmado pela Finep, per se, não trará vantagem econômica para a instituição, considerando o modelo de contratação realizado, que limita o valor da taxa de administração em, no mínimo, 0%. Haverá, sim, novos custos no refazimento de outro certame.
Por fim, acompanho, com ajustes, a unidade instrutora na proposta de cientificar a Finep quanto à interpretação de abrangência dos efeitos das sanções ora discutidas, bem como sobre a proposta de comunicar à SCGAS sobre a incompatibilidade entre a fundamentação da condenação da empresa Trivale e seu registro no Sistema CEIS, para correção. 
Ante o exposto, voto no sentido de que seja aprovado o acórdão que ora submeto à deliberação deste Colegiado
TCU, Sala das Sessões Ministro Luciano Brandão Alves de Souza, em 13 de fevereiro de 2019.
BRUNO DANTAS 
Relator